臺灣高等法院臺南分院刑事判決
110年度上易字第244號
上  訴  人  臺灣臺南地方檢察署檢察官
被      告  甲○○



上列上訴人因被告違反毒品危害防制條例案件，不服臺灣臺南地
方法院109年度易字第652號中華民國110年3月3日第一審判決（ 
起訴案號：臺灣臺南地方檢察署109年度毒偵字第812號），提起
上訴，本院判決如下：
    主  文
上訴駁回。
    理  由
一、公訴意旨略以：被告甲○○基於施用第二級毒品甲基安非他命
    之犯意，於民國109年2月11日10時42分許為警採尿回溯120
    小時內之某時，在不詳地點，以不詳方式，施用甲基安非他
    命一次。嗣於同年2月11日10時42分許，經警採尿送驗後，
    檢出安非他命、甲基安非他命陽性反應，始悉上情。因認被
    告涉有毒品危害防制條例第10條第2項之施用第二級毒品罪
    嫌。
二、按起訴之程序違背規定者，應諭知不受理之判決，並得不經
    言詞辯論為之，刑事訴訟法第303條第1款、第307條分別定
    有明文。而施用第一、二級毒品為犯罪行為，毒品危害防制
    條例第10條設有處罰規定。故施用第一、二級毒品者，本應
    科以刑罰。惟基於刑事政策，對合於一定條件之施用者，則
    依同條例第20條之規定，施以觀察、勒戒及強制戒治之保安
    處分。而109年1月15日修正公布、同年7月15日施行之毒品
    危害防制條例第20條第3項規定，犯第10條之罪於觀察、勒
    戒或強制戒治執行完畢釋放後，3年後再犯第10條之罪者，
    適用本條前2項之規定。上開所謂「3年後再犯」，只要本次
    再犯（不論修正施行前、後）距最近一次觀察、勒戒或強制
    戒治執行完畢釋放，已逾3年者，即該當之，不因其間有無
    犯第10條之罪經起訴、判刑或執行而受影響（最高法院刑事
    大法庭109年度台上大字第3826號裁定意旨參照）。
三、又毒品危害防制條例於87年修正公布時，對於施用毒品者，
    認其係具有「病患性犯人」之特質，採行「觀察、勒戒或強
    制戒治」以戒除其身癮之單軌戒毒程序，嗣於97年4月30日
    修正公布第24條，新增「附命完成戒癮治療緩起訴」制度，
    期以社區醫療處遇替代監禁式治療，使衷心戒毒之施用毒品
    者得以維持正常家庭與社會生活，而確立上開二程序並行之
    雙軌模式。迨本次修正，復強調「治療勝於處罰」、「醫療
    先於司法」之刑事政策，強化觀察、勒戒或強制戒治處分、
    命附條件緩起訴處遇措施與監禁刑罰間之交替運用，使之相
    輔相成，以助施用毒品者重生。而施用毒品者之成癮性、施
    用動機或生活環境各有不同，修正前就機構外處遇，僅有附
    命完成戒癮治療之單一模式，若不分個案情節、無論有否醫
    療必要，一律施以戒癮治療，顯然過於僵化而缺乏彈性，故
    除以往之「觀察、勒戒或強制戒治」及「附命完成戒癮治療
    緩起訴」雙軌制處遇外，更賦予檢察官得依個案情形，以刑
    事訴訟法第253條之2第1項第4款至第6款或第8款規定，給予
    施用毒品者繳納處分金、義務勞務、心理輔導或其他預防再
    犯措施為附條件之緩起訴處分，俾其能經由多元化之緩起訴
    處遇，有效並適當戒除毒癮而澈底擺脫毒品危害。從而，修
    法後既已賦予檢察官視個案不同而為觀察、勒戒或附條件緩
    起訴（含戒癮或毋庸戒癮之條件）之裁量，復涉施用毒品者
    人身自由之剝奪及受多元處遇之選擇，攸關其權益，故法院
    視個案情形，如認檢察官未及審酌被告有無不適合附命完成
    戒癮治療等緩起訴處分之情形，而逕予裁定觀察、勒戒，顯
    屬不利或有失公平者，自得認起訴之程序違背規定，且無從
    補正而為不受理之判決，俾由檢察官再行斟酌而為適法之裁
    量。而毒品危害防制條例第35條之1第2款規定，係仿87年5
    月20日修正施行之第35條所增訂，然斯時毒品條例對施用毒
    品者戒癮治療處遇方式僅有「觀察、勒戒或強制戒治」一途
    ，與之後歷次修法已得為多元處遇，誠難相提並論，適用上
    自應與時俱進，且該條文第2款前段所稱「審判中之案件，
    由法院或少年法院（地方法院少年法庭）依修正後規定處理
    」，旨在規範修正施行前已繫屬於法院之是類案件，法院應
    按其訴訟程序進行程度，適用修正後相關規定為審認，並未
    明文應一律依職權裁定觀察、勒戒。則法院對於審判中之案
    件，視個案情形，分別裁定令入勒戒處所觀察、勒戒，或判
    決不受理，俾檢察官衡酌判斷如何經由多元化之緩起訴處遇
    達成戒除毒癮目的，均屬「依修正後規定處理」之範疇。法
    院就此類橫跨新舊法案件（少年保護事件除外），自得斟酌
    個案情形，擇一適用（最高法院109年度台抗大字第1771號
    裁定意旨參照）。　　
四、查公訴意旨認被告本件施用第二級毒品之時間為「109年2月
    11日10時42分許為警採尿回溯120小時內之某時」。又被告
    因施用毒品案件，經臺灣雲林地方法院以90年度毒聲字第40
    4號裁定送勒戒處所觀察、勒戒後，認無繼續施用毒品之傾
    向而釋放，並經臺灣雲林地方檢察署檢察官以90年度毒偵字
    第366號為不起訴處分確定，此後即未再因施用毒品案件經
    法院裁定送勒戒處所觀察、勒戒或令入戒治處所施以強制戒
    治，亦未因施用毒品案件經檢察官為附命戒癮治療之緩起訴
    處分，有臺灣高等法院被告前案紀錄表在卷可查，則被告本
    件施用第二級毒品往前回溯3年內，既未有接受觀察、勒戒
    、強制戒治或能取代觀察、勒戒及強制戒治等處遇之戒癮治
    療，依上開說明，其本次施用毒品犯行自應由檢察官向法院
    聲請觀察、勒戒，或由檢察官逕行對被告為附條件之緩起訴
    處分。
五、原審以被告本次施用毒品係在前受觀察、勒戒執行完畢後3
    年後，認應由檢察官本於立法者所賦予之職權，基於一次性
    之整體規劃而重啟處遇程序，視被告個案之情形，裁量係依
    毒品危害防制條例第20條第1項之規定行觀察、勒戒或強制
    戒治程序，抑或依同條例第24條之規定，再次給予「附命完
    成戒癮治療緩起訴處分」之機會，因而不經言詞辯論，為不
    受理之判決，核無違誤。檢察官上訴意旨固以：起訴程序是
    否違背規定，係以案件起訴並繫屬於法院之時點為判斷基準
    ，且本案繫屬之時，毒品危害防制條例修正條文尚未施行，
    亦無最高法院109年度台上大字第3826號大法庭裁定，則檢
    察官依修正前毒品危害防制條例之規定，並參照司法實務近
    10年來形成之穩定見解，認被告非屬「初犯」或「5年後再
    犯」之情形，因而對被告提起公訴，起訴程序應屬合法，原
    審逕為不受理之判決，自有違誤等語。惟修正後之毒品危害
    防制條例第35條之1第2款已明定：「審判中之案件，由法院
    或少年法院（地方法院少年法庭）依修正後規定處理」，且
    前引最高法院109年度台抗大字第1771號裁定，亦已敘明法
    院對於審判中此類跨越新舊法之案件，得斟酌個案情形裁定
    令入勒戒處所觀察、勒戒，或判決不受理，俾檢察官衡酌判
    斷如何經由多元化之緩起訴處遇達成戒除毒癮目的之旨。檢
    察官上訴意旨謂本件應為實體判決，所持理由與前開大法庭
    裁定意旨相違，自無足取。從而，原判決並無違誤，檢察官
    上訴無理由，應予駁回。
據上論斷，應依刑事訴訟法第368條，判決如主文。
本案經檢察官吳維仁提起公訴，檢察官吳梓榕提起上訴。
中　　華　　民　　國　　110 　年　　4 　　月　　20　　日
                  刑事第七庭    審判長法　官  吳勇輝
                                      法　官  吳錦佳
                                      法　官  周紹武
以上正本證明與原本無異。
不得上訴。
　　　　　　　　　　　　　　　　　　　書記官  楊宗倫 　
中　　華　　民　　國　　110 　年　　4 　　月　　20　　日